【裁判字號】    97,重訴,264
【裁判日期】    971230
【裁判案由】    返還價金等
【裁判全文】
臺灣板橋地方法院民事判決             97年度重訴字第264號
原      告  甲○○
訴訟代理人  張旭業律師
            楊珮君律師
被      告  丙○○
                      號
            乙○○
                      號
上二人共同
訴訟代理人  張泰昌律師
上二人共同
複代理人    陳淑玲律師
上列當事人間請求返還價金等事件，經本院於民國97年12月9日
言詞辯論終結，判決如下：
    主  文
原告之訴及其假執行之聲請均駁回。
訴訟費用由原告負擔。
    事實及理由
一、原告主張：
甲、先位聲明部份：
(一)、原告於民國97年2 月16日，由永慶不動產臺北樹林加盟店之
    仲介人員，帶看被告共有之門牌號碼臺北縣樹林市○○街16
    巷2 弄19號建物及其座落基地，原告於看屋時，一再向被告
    丙○○詢問該建物是否有滲漏水之情況，被告丙○○均回覆
    保證並無滲漏水之情；嗣原告於97年2 月18日與被告簽訂系
    爭不動產買賣契約，買賣價金為新台幣（下同）615 萬元，
    後於同年3 月10日辦理所有權移轉登記，並於同年月13日點
    交完畢。詎料，系爭建物於被告點交後第5 日即3 月18日，
    原告旋即發現建物有滲漏水並產生壁癌之情形，與買賣契約
    所附之標的物現況說明書所載建物未有滲漏水情形顯有不符
    ，雖經兩造協議，由被告丙○○支付25,000元之費用，僱工
    維修完畢，然距同年3 月24日維修完畢不到10日，建物各樓
    層亦陸續出現嚴重壁癌現象，建物滲漏水情況更為擴大顯著
    ，顯見此建物之滲漏水情況早已存在，被告亦為明知。
(二)、系爭建物之滲漏水情形，顯非一朝一夕之間所可造成，被告
    明知該建物長期存有滲漏水瑕疵，竟於出賣前刻意重新粉刷
    牆面掩飾，並於標的物現況說明書上偽載保證建物未有滲漏
    水情形，且於原告詢問時，一再虛偽回覆保證並無滲漏水狀
    況，致使原告誤信而買受系爭房地，且於雙方97年3 月21日
    協調時，被告丙○○仍刻意隱瞞建物其餘他處亦有長期滲漏
    水情形，致使原告誤以為如其所言，僅一部份出現滲漏水瑕
    疵而與其達成協議，被告顯以詐欺手段，致使原告誤信系爭
    建物並無滲漏水之瑕疵，而為買受系爭建物之意思表示，爰
    依民法第92條第1 項規定撤銷買賣契約及協議書之意思表示
    ，並依民法第184 條第1 項及第185 條第1 項、第213 條規
    定請求被告連帶賠償原告已支付之價金615 萬元及仲介服務
    費用123, 000元、代書及稅負費用46,838元，共計6,319,83
    8 元。
(三)、系爭買賣契約第11條第5 項約定：「乙方（即被告）保證本
    買賣標的物於點交前無存在物之瑕疵（例：傾斜、龜裂等影
    響結構安全或滲漏水、海砂屋、輻射屋... 等瑕疵）如有前
    開情事除本約另有約定外，乙方應負瑕疵擔保責任」，系爭
    房屋既存有嚴重滲漏水之重大瑕疵，則原告爰按兩造買賣契
    約第11條第5 項及民法第354 條第1 項、第359 條規定，為
    解除買賣契約之意思表示，並按兩造買賣契約第11條第6 項
    約定及民法第259 條第1 項第1 、2 款及民法第184 條第1
    項、第185 條及第213 條規定，請求被告連帶給付上開金額
    。
(四)、先位聲明：被告應連帶返還原告6,319,838 元，及自起訴狀
    繕本送達之翌日起至清償日止，按週年利息百分之5 計算之
    利息；原告願供擔保，請准宣告假執行；訴訟費用由被告連
    帶負擔。
乙、備位聲明部份：
(一)、若鈞院認系爭買賣標的物瑕疵非屬重大，原告不得解除契約
    ，然原告仍得依民法第359 條請求減少價金，並以本起訴狀
    繕本之送達被告為向被告請求減少價金之通知，爰將本件買
    賣價金減少100 萬元。本件買賣價金既已減少為515萬元，
    則依民法第179 條、第182 條及兩造買賣契約第11條第6 項
    關於出賣人負連帶責任之約定，原告自得請求被告連帶返還
    100 萬元及自本起訴狀繕本送達之翌日起至清償日止，按週
    年利息百分之5 計算之利息。
(二)、聲明：被告應連帶給付原告100 萬元，及自起訴狀繕本送達
    之翌日起至清償日止，按週年利息百分之5 計算之利息；原
    告願供擔保，請准宣告假執行；訴訟費用由被告負擔。
二、被告則以：
(一)、被告並不知悉系爭房屋有漏水之瑕疵。被告於出賣系爭房屋
    時，亦未向原告保證系爭房屋無滲漏水之情形，且未於出賣
    前刻意粉刷牆面。至於「標的物現況說明書」係被告等於96
    年年底委託永慶房屋出售系爭房屋時，由當時與被告接洽之
    仲介人員代為填載，被告並無欺瞞原告之詐欺行為。被告既
    未向原告施行詐術，原告即不得撤銷兩造間買賣契約，原告
    亦不得請求被告負侵權行為損害賠償責任。且系爭房屋縱有
    漏水等瑕疵，瑕疵亦非重大，原告主張解除買賣契約，對被
    告顯失公平。
(二)、兩造已於97年3 月21日簽署協議書，並約明：「甲方（即原
    告）同意自簽訂本協議書後，自負買賣標的物滲漏水瑕疵之
    擔保責任；日後如再有滲漏水之情形，須自行負責修繕，不
    得再向乙方為其他任何請求。」，原告自應受該協議書之拘
    束，不得於事後另行主張。且被告亦否認該協議書有詐欺之
    情事等語置辯。
(三)、聲明：原告之訴駁回；訴訟費用由原告負擔；如受不利判決
    ，願供擔保請准宣告免假執行。
三、兩造不爭執事項：
(一)、原告與被告於97年2 月18日簽訂系爭不動產買賣契約，約定
    原告以615 萬元價金向被告等買受系爭房地，後於同年3 月
    10日辦理所有權移轉登記，並於同年月13日銀行撥款後點交
    完畢。
(二)、原告與被告丙○○於97年3 月21日簽署協議書，約明：「甲
    方（即原告）同意自簽訂本協議書後，自負買賣標的物滲漏
    水瑕疵之擔保責任；日後如再有滲漏水之情形，須自行負責
    修繕，不得再向乙方為其他任何請求。」。
四、本件之爭點及法院之判斷：
    原告主張被告刻意隱瞞並保證系爭建物無滲漏水情形，致使
    原告陷於錯誤而與之簽約並達成協議，進而主張撤銷意思表
    示及解除契約或請求減少價金，惟經被告所否認，並以上開
    情詞置辯。是以，本件爭執點厥為：(一)、被告於簽立系爭房
    地買賣契約及協議書時，是否有故意隱瞞系爭房屋滲漏水情
    形，使原告陷於錯誤而同意簽立買賣契約及協議書？(二)、原
    告得否依據民法瑕疵擔保之相關規定，主張解除契約或請求
    減少價金？茲逐點論述如下：
(一)、關於被告是否有施用詐術致原告陷於錯誤而為簽訂買賣契約
    之意思表示部分：
１、按因被詐欺或被脅迫而為意思表示者，表意人得撤銷其意思
    表示，民法第92條第1 項前段固定有明文。惟被詐欺而為意
    思表示者，依民法第92條第1 項之規定，表意人固得撤銷其
    意思表示，惟主張被詐欺而為表示之當事人，應就此項事實
    負舉證之責任（最高法院44年台上字第75號判例要旨可資參
    照）；又民法第92條第1 項所謂詐欺，雖不以積極之欺罔行
    為為限，然單純之緘默，除在法律上、契紙上或交易之習慣
    上就某事項負有告知之義務者外，其緘默並無違法性，即與
    本條項之所謂詐欺不合。且民事法上所謂詐欺云者，係謂欲
    相對人陷於錯誤，故意示以不實之事，令其因錯誤而為意思
    之表示。（最高法院33年上字第884 號判例要旨及18年上字
    第371 號判例要旨可資參照）。
２、原告雖主張其一再向被告丙○○詢問該建物是否有滲漏水之
    情況，被告丙○○均回覆保證並無滲漏水之情，被告並於標
    的物現況說明書上偽載保證建物未有滲漏水情形，且於雙方
    97年3 月21日首次協調時，被告丙○○仍刻意隱瞞建物其餘
    他處亦有長期滲漏水情形，致使原告因錯誤而簽訂買賣契約
    及協議書，而主張撤銷買賣契約之意思表示云云。惟查，被
    告等有前揭詐欺行為之事實既經被告等予以否認，則揆諸上
    開判例意旨，原告自應就被告等確有詐欺行為之事實負舉證
    之責。然原告就被告已明知系爭房屋有外牆、浴室牆壁及地
    坪漏水等瑕疵情形之事實，並未舉出任何證據以實其說。原
    告雖主張被告於出賣系爭房屋前，居住系爭房屋內，應知悉
    該屋有前述牆面漏水等情形，且被告於出賣房屋前，刻意重
    新粉刷牆壁，應係故意隱瞞房屋牆壁漏水情形云云。惟查，
    本院經兩造同意囑託台灣省土木技師公會鑑定系爭房屋之漏
    水情形，經該會鑑定後，認為系爭房屋之部分外牆、落地鋁
    門邊雖有滲漏水現象及部分浴室防水失效等情形，然其滲漏
    水情形均非大量，故牆壁之壁癌現象不明顯，浴室之滲水情
    形亦僅為表層微潤狀態，均無大量水流出，以及落地鋁門邊
    及牆壁管線盒有漏水等情形，此有台灣省土木技師公會97年
    10 月21 日（97）省土技字第6087號鑑定報告1 份在卷可稽
    。依前開鑑定報告可知，系爭房屋之滲漏水情形並不顯著，
    或是由牆壁細微裂縫微量滲水，或是由落地門邊、牆壁上管
    線盒滲出，衡情上開漏水情形均非嚴重，一般人雖居住其內
    ，未必一定能詳細知悉房屋漏水之情形，故被告辯稱伊不知
    系爭房屋是否有漏水等瑕疵情形應屬可採。而被告雖不否認
    曾重新粉刷系爭房屋之牆壁，然否認係於出賣前刻意粉刷以
    隱瞞房屋牆壁有漏水情形；此外，原告並無提出其他任何具
    體證據，足資證明被告等有其他刻意隱瞞或故意不告知其系
    爭房屋滲漏水情形之不法行為存在，原告主張被告以詐術致
    原告陷於錯誤云云，即屬無據，無從採信。再查，原告雖聲
    請傳訊系爭買賣契約之仲介人員楊培森，證明原告於看屋時
    ，多次詢問被告丙○○系爭房屋有無漏水情形，被告丙○○
    均回復系爭房屋並無漏水情形云云。惟查，原告未能證明被
    告確實已知悉系爭房屋有上述漏水之瑕疵，已如前述，則被
    告丙○○縱使有於看屋時，向原告表示系爭房屋並無漏水情
    形，亦不能證明被告即有隱瞞房屋漏水之詐欺行為，故本院
    認為原告聲請傳訊證人楊培森部分，並無調查之必要，附此
    敘明。
３、再者，被告等抗辯系爭標的物現況說明書係由當時負責與被
    告等接洽之仲介人員代為填載，被告等並無欺瞞之故意等語
    ，衡情尚與一般交易常情相符，且據原被告簽訂之買賣契約
    上，亦未特別約定被告保證系爭房屋無滲漏水情形之文字。
    綜合上述，原告既未提出任何具體證據以證明被告有何詐欺
    情事，足徵被告等並未以積極欺罔行為或故意隱匿事實之消
    極行為致使原告陷於錯誤，從而，原告主張依民法第92條第
    1 項規定撤銷為買賣契約之意思表示，並請求侵權行為損害
    賠償，即無理由。
(二)、關於原告得否依據民法瑕疵擔保之相關規定，主張解除契約
    或請求減少價金部分？
１、按物之出賣人對於買受人，應擔保其物依第373 條之規定危
    險移轉於買受人時無滅失或減少其價值之瑕疵，亦無滅失或
    減少其通常效用或契約預定效用之瑕疵。但減少之程度，無
    關重要者，不得視為瑕疵，民法第354 條定有明文。所謂物
    之瑕疵，係指存在於物之缺點而言。凡依通常交易觀念，或
    依當事人之約定，認為物應具備之價值、效用或品質而不具
    備者即為有瑕疵，最高法院90年度台上字第1460號裁判要旨
    可資參照。經查系爭房屋有外牆、浴室牆壁及地坪、落地鋁
    門滲漏水等現象，此有本院函請臺灣省土木技師公會就系爭
    建物進行鑑定，並依鑑定結果作成97年10月21日（97）省土
    技字第6087號鑑定報告書附卷可稽，是系爭房屋確有不具備
    依通常交易觀念認為應具備之價值、效用及品質之滲漏水瑕
    疵，應堪認定。
２、再按，債權人向連帶債務人中之一人免除債務，而無消滅全
    部債務之意思表示者，除該債務人應分擔之部分外，他債務
    人仍不免其責任，民法第276 條第一項定有明文。依前開規
    定可知，債權人向連帶債務人中之一人免除債務時，同時為
    消滅全部債務之意思者，他連帶債務人亦免除其給付之責任
    。經查，系爭買賣契約書第11條關於擔保責任之約定，其中
    第6 款載明：「乙方（即出賣人）若為二人以上，應負連帶
    責任」等語，此有系爭不動產買賣契約書1 份在卷可稽，是
    以，本件被告就其應負物之瑕疵擔保責任，已明示負連帶賠
    償責任，此一事實，足資認定。又查，原告與被告丙○○於
    97年3 月21日簽署協議書，內容約明：「甲方（即原告）因
    漏水因素與乙方（即被告丙○○）協議相關事項如后：、
    甲方同意給付乙方25,000元，以為漏水修繕補償；、甲方
    同意自簽訂本協議書後，自負買賣標的物滲漏水瑕疵之擔保
    責任；日後如再有滲漏水之情形，須自行負責修繕，不得再
    向乙方為其他任何請求。、本協議書簽訂後，甲乙雙方各
    不得再向他方就本件買賣為其他任何請求。」等語，此有經
    原告與被告丙○○簽名之協議書1 份在卷可稽，並為兩造所
    不爭執。據此，足信原告與被告丙○○已就系爭關於滲漏水
    之瑕疵擔保責任達成和解，被告丙○○願意支付原告25,000
    元作為系爭房屋滲漏水瑕疵之修補費用，原告對被告丙○○
    就系爭建物之滲漏水瑕疵擔保責任，嗣後不得再為其他請求
    。。本院斟酌上開協議書之和解金額，係就協議當時所需之
    修補滲漏水之費用全額為和解，並無特別保留另一被告乙○
    ○應分擔之部分，故認為該和解契約應有免除全部出賣人關
    於本件買賣契約瑕疵擔保責任之意思。依首開規定，即應認
    被告乙○○亦因上開和解契約之成立，而同免其關於系爭房
    屋滲漏水之瑕疵擔保責任。從而，本件兩造間既已就系爭房
    屋之滲漏水瑕疵達成和解，原告即不得再依據瑕疵擔保責任
    之相關規定，主張解除本件買賣契約或請求減少買賣價金。
３、原告雖主張，被告故意隱瞞系爭房屋有嚴重滲漏水之問題，
    致原告相信系爭房屋僅有一部份滲漏水之瑕疵，而與被告達
    成和解而簽訂上開協議書，依民法第92條第1 項之規定，原
    告得撤銷該簽訂協議書之意思表示。惟按，依前開說明，原
    告就被告如何施以詐術致被告陷於錯誤同意簽訂協議書之事
    實，本應負舉證責任。然查，原告僅空言被告故意隱瞞系爭
    建物他處有長期漏水之情形，卻未舉出任何證據證明其上開
    主張為真實；且本院審酌兩造於97年3 月21日簽訂上開協議
    書時，被告已將系爭建物交付原告使用，則原告對於系爭建
    物之使用情形應已知悉，被告應難以用詐術方式隱瞞系爭建
    物之有其他滲漏水情形。從而，原告主張依民法第92條第1
    項規定撤銷上開協議書之意思表示云云，即屬無據。
五、綜上所述，原告主張基於詐欺而為意思表示，撤銷本件買賣
    契約及和解契約，或本於瑕疵擔保責任主張解除契約或減少
    價金，均不可採，是其先位聲明請求被告連帶返還已支付之
    價金及賠償仲介費用、代書及稅賦費用共計6,319,838 元，
    及備位請求減少本件買賣價金100 萬元，均無理由，應予駁
    回。原告之訴既經駁回，其假執行之聲請即失所附麗，應併
    予駁回。
六、因本案事證已臻明確，兩造其餘主張、陳述及所提之證據暨
    攻擊防禦方法，經本院審酌後，認與本案判斷結果無影響，
    爰不予一一論述。
七、據上論結，原告之訴為無理由，依民事訴訟法第78條，判決
    如主文。
中    華    民    國    97    年    12    月    30    日
                  民事第三庭    法  官  邱育佩
以上正本證明與原本無異
本判決得上訴
中    華    民    國    97    年    12    月    30    日
                                書記官  林兆嘉


司法院資訊處製作；財團法人民間司法改革基金會備份。
